【裁判字號】    89,判,3355
【裁判日期】    891130
【裁判案由】    營利事業所得稅
【裁判全文】
最  高  行  政  法  院  判  決                  八十九年度判字第三三五五號
    原      告  丞盈金屬材料行有限公司
    代  表  人  乙○○
                              .
    被      告  財政部臺灣省中區國稅局
    代  表  人  楊重華
右當事人間因營利事業所得稅事件，原告不服行政院中華民國八十八年八月四日台八
八訴字第二九九五五號再訴願決定，提起行政訴訟。本院判決如左：
    主  文
原告之訴駁回。
訴訟費用由原告負擔。
    事  實
緣原告八十四年度營利事業所得稅結算申報，列報營業成本新台幣（以下同）七二、
九三四、五八三元，被告初查，以其存貨帳產品品名歸類混雜，同一產品品名分別歸
入不同存貨類別，且部分銷貨發票品名塗改，與交付買受人之收執聯所載不完全相符
，無法確認正確之銷售品名，乃依鋼材第二次加工業同業利潤標準（行業標準代號二
七一五－一一，毛利率百分之二十一）核定其成本為六二、四八三、六八四元，惟其
核定營業毛利減去核定營業費用後之淨利率為百分之十四．六，較同業利潤標準純益
率百分之八為高，乃依營利事業所得稅查核準則（以下簡稱查核準則）第六條第一項
但書規定，按同業利潤標準純益率核計其營業淨利為六、三二七、四六一元、加計非
營業收入六八、○五二元，減非營業損失及費用四二、八六六元後，核定其所得額為
六、三五二、六四七元。原告不服，申經復查結果，未准變更，循序提起訴願、再訴
願，亦遭決定駁回，遂提起行政訴訟，茲摘敘兩造訴辯意旨如次：
原告起訴意旨略謂：
一、按「使用統一發票之營利事業買賣業應設置帳簿為日記簿總分類帳存貨明
    細帳或存貨計數帳」「營利事業設置之日記帳及總分類帳兩種主要帳簿中，應有
    一種為訂本式，其未具備訂本式帳簿者，應依稅捐稽徵法第四十五條之規定辦理
    。但核准採用機器記帳或電子計算機處理帳務者不在此限。」為稅捐稽徵機關管
    理營利事業會計帳簿憑證辦法第三條及查核準則第四條所明定。本件原告八十一
    年度帳簿憑證齊全，並依法於期限內辦理年度結算申報。
二、查所得稅係以「量能課稅」為原則，稅負之高低取決於所得之多寡。營利事業依
    商業會計法規定，根據交易憑證製作分錄，登載於日記簿，過帳至總分類帳，並
    結帳產生財務報表，再依所得稅法規定辦理年度結算申報，稽徵機關即應盡量依
    帳載核實認定，為查核準則第二章第三條至第十四條所明定。
三、所得稅法第八十三條及同法施行細則第八十一條雖然明定：「稽徵機關進行調查
    或復查時，納稅義務人應提示有關各種證明所得額之帳簿、文據，其未依限期提
    示者，稽徵機關得依查得之資料或同業利潤標準，核定其所得額。」「本法第八
    十三條所稱之帳簿文據，其關係所得額之一部，或關係課稅年度中某一期間之所
    得額，而納稅義務人未能提示者，稽徵機關得就該部分依查得之資料或同業利潤
    標準核定其所得額。」惟其適用有一定之程序及範圍，即納稅義務人已依規定辦
    理結算申報，而於稽徵機關進行調查時，通知提示有關各種證明所得額之帳簿、
    文據而未依期限提示者，稽徵機關得依查得資料核定所得額；其關係所得額之一
    部未能提示者，得就該部分依查得資料核定所得額；若帳簿、文據於調查或復查
    時全部未依限提示者，始可依同業利潤標準核定其所得額。
四、遍查所得稅法、查核準則及結算申報辦法均無規定納稅人辦理結算申報調查或復
    查時應提示進銷存明細表之義務，僅查核準則第五十七條規定：「進貨、銷貨、
    存貨帳簿及進貨、銷貨憑證，未載明貨物名稱、數量，其能補正並提供進銷存明
    細表，經查核相符後，應予查帳認定。」稽徵機關為求勾稽之便，可通知業者配
    合提供，或查帳員亦可逕依帳證自行列表勾稽查核，原查以原告進銷存明細帳歸
    類混雜，且部分銷貨發票品名塗改，致無法勾稽為由，遽按同業利潤標準成本逕
    決。訴願及再訴願時原告已將產品品名依銷貨發票重登歸併，並將材料切割依財
    政部訂頒製造業原料耗用通常水準百分之五重行核算，編列一百二十五種產品製
    銷存明細表、原料進耗存明細表、直接材料明細表及單位成本分析表。惟被告仍
    稱：「產品『五○○九鋼管二六、五』，所申報耗用原料為一九○鋼管，惟查四
    月十九日生產六九三公斤，五月八日生產二五二公斤，五月十九日生產四六七公
    斤，生產前並未有領料之紀錄，遲至六月十八日始領出四六七公斤，六月十九日
    領出二五二公斤；產品『五○○一一熱軋鋼捲二三、五』，申報耗用原料一七○
    鋼捲，惟查於三月二十二日生產七、三三○公斤，生產前亦未有領料紀錄，遲至
    四月二十七日始領用七、六九六公斤，致其原料之進、耗、存情形仍無法查核云
    云。」然扣除五○○九鋼管及五○○一一熱軋鋼捲兩種產品無法查核外，尚有一
    百二十三種產品，自應依法查帳認定。被告將原告重登編列之一二五種產品進銷
    存明細表等全部均按同業利潤標準毛利率核定營業成本，似有以偏概全之嫌。何
    況原申報鋼管、鋼板等學名為一般業者所使用，進銷貨憑證原查嫌歸類混雜，訴
    願時乃根據產品品名規格依銷貨重登歸併，並將進料憑證以鉛筆補行標示規格序
    號，再以製造加工方式分析產品代號五○○九鋼管，耗用原料一九○鋼管多少？
    分攤人工、製造切割費用多少？當然與原申報原料明細帳及進耗存明細表之品名
    規格（編號）均不相符。
五、綜上所述，請求判決撤銷原處分、原決定及再訴願決定等語。
被告答辯意旨略謂：
一、本件原告八十四年度營利事業所得稅結算申報，原申報所得額一、一五三、三九
    六元，本局初查以原告主要係經營鋼、鐵類之鐵管、鋼管、鐵板、鋼板．．．等
    等之買賣並依客戶要求之規格予以裁剪，做簡單之剪裁加工。標準行業代號第二
    七一五－一一（鋼材第二次加工），毛利率百分之二十一、淨利率百分之八。經
    抽查原告進銷存明細帳，發現原告存貨帳產品品名，歸類混雜，同一產品品名分
    別歸入不同之存貨類別，且部分銷貨發票品名塗改，經抽查與交付買受人之收執
    聯不完全相符，致無法確認正確之銷售品名，本局乃依同業利潤標準核定其營業
    成本及營業淨利，即核定營業淨利為六、三二七、四六一元，全年所得為六、三
    五二、六四七元。原告不服，申請復查，惟因未敘明復查理由，經本局於八十七
    年三月五日以中區國稅法字第八七○○○九三一六號函請原告以書面敘明復查項
    目、理由，連同證明文件及提示帳簿文據等資料供核，取有雙掛號回執聯附卷可
    稽，原告雖於八十七年三月十三日至本局洽談，並當場立據同意於八十七年三月
    二十五日提示，逾期願由本局依法處理，惟原告逾期仍未能提示，復經本局於八
    十七年四月十四日以中區國稅法字第八七○○二一五五二號函限期請原告於八十
    七年四月二十日提示，因原告逾期仍未能提示，本局復查決定遂予維持原核定。
    訴願時，原告主張其已將產品品名依銷售發票重登歸併，並以其係經營鋼鐵類之
    鋼管、鐵管、鋼板、鐵板裁剪加工買賣，其材料切割依財政部頒訂製造業原料耗
    用通常水準百分之五重行核算，編列產品製銷存明細表、原料進耗存明細表、直
    接材料明細表及單位成本分析表，請求重核等語。案經財政部訴願決定以原告對
    其主張已重登歸併編列之「產品製銷存明細表」、「原料進耗存明細表」、「直
    接材料明細表」、「單位成本分析表」等仍未能提供查核，空言主張，核無足採
    ，本件原處分核無不合，遂予維持。又原告雖於再訴願時提示相關帳簿文據，惟
    經交據本局查核結果以其對於原物料，均未按進料憑證之品名規格入帳，其進料
    憑證雖以鉛筆補行標示規格序號，惟與其原物料明細帳及原物料進耗存明細表之
    品名規格（編號）均不相符，與傳票之品名規格亦不相符，另如產品「五○○九
    鋼管二六、五」，所申報耗用原料為一九○鋼管，惟查其於四月十九日生產六九
    三公斤、五月八日生產二五二公斤、五月十九日生產四六七公斤，生產前並未有
    領料之紀錄，遲至六月十八日始領出四六七公斤、六月十九日領出二五二公斤；
    產品「五○○一一熱軋鋼捲二三、五」，申報耗用原料一七○鋼捲，惟查其於三
    月二十二日生產七、三三○公斤，生產前亦未有領料紀錄，遲至四月二十七日始
    領用七、六九六．五公斤，致其原物料之進、耗、存情形仍無法查核。又其本期
    產製品，於製成品產銷明細表計列載一二五種貨品，其中熱軋鋼捲、熱軋鐵板、
    冷軋鐵板等之規格均為二種以上，而原告銷貨統一發票均未載明其規格，且其銷
    貨統一發票存根聯更改品名部分，仍與買受人收執聯不符，致其製成品產銷存仍
    無法查核，其原料、人工、費用有無超耗情形，亦無法查核，並經本局於八十八
    年五月十四日中區國稅法字第八八○○二七四七八號函說明在卷，況本案經查核
    後並非僅產品五○○九鋼管及五○○一一熱軋鋼捲無法查核勾稽，而係因原告仍
    未按「進料憑證」及「銷貨統一發票」之品名規格入帳，致其營業成本均仍無法
    查核勾稽，仍應按同業利潤標準核定，原核定其營業成本洵無違誤，訴訟主張，
    不足採信。
二、基上論結：原處分及所為復查、訴願、再訴願決定並無違誤，請判決駁回原告之
    訴等語。
    理  由
按「稽徵機關進行調查或復查時，納稅義務人應提示有關各種證明所得額之帳簿、文
據，其未提示者，稽徵機關得依查得之資料或同業利潤標準，核定其所得額。」「本
法第八十三條所稱之帳簿文據，其關係所得額之一部或關係課稅年度中某一期間之所
得額，而納稅義務人未能提示者，稽徵機關得就該部分依查得之資料或同業利潤標準
核定其所得額。」為行為時所得稅法第八十三條第一項及同法施行細則第八十一條所
規定。所謂未提示兼指帳簿文據全部未提示或雖提示而有不完全、不健全或不相符者
，均有其適用，本院六十一年判字第一九八號著有判例。又「帳簿文據，其關係所得
額之一部而未能提示者，依所得稅法施行細則第八十一條之規定辦理。但其核定所得
額，以不超過當年度全部營業收入淨額依同業利潤標準核定之所得額為限。」復為營
利事業所得稅查核準則第六條第一項所規定。本件原告八十四年度營利事業所得稅結
算申報，列報營業成本新台幣（以下同）七二、九三四、五八三元，被告初查，以其
存貨帳產品品名歸類混雜，同一產品品名分別歸入不同存貨類別，且部分銷貨發票品
名塗改，與交付買受人之收執聯所載不完全相符，無法確認正確之銷售品名，乃依鋼
材第二次加工業同業利潤標準（行業標準代號二七一五－一一，毛利率百分之二十一
）核定其成本為六二、四八三、六八四元，惟其核定營業毛利減去核定營業費用後之
淨利率為百分之十四．六，較同業利潤標準純益率百分之八為高，乃依營利事業所得
稅查核準則（以下簡稱查核準則）第六條第一項但書規定，按同業利潤標準純益率核
計其營業淨利為六、三二七、四六一元、加計非營業收入六八、○五二元，減非營業
損失及費用四二、八六六元後，核定其所得額為六、三五二、六四七元。原告不服，
申經復查決定，以原告逾期未提示復查理由及帳簿文據等資料供核，原查依同業利潤
標準核定其所得額六、三五二、六四七元，並無不合，乃未准變更。原告訴稱其帳簿
憑證齊全，並依法限期辦理結算申報，稽徵機關應儘量依查帳核實認定；且遍查稅法
均無規定納稅人應提示進銷存明細表之義務，僅查核準則第五十七條規定倘能提供進
銷存明細表，應予查帳認定；又訴願階段原告已將產品品名依銷貨發票重登歸併，編
列一百二十五種產品製銷存明細表、原料進耗存明細表、直接材料明細表及單位成本
分析表，被告縱認五○○九鋼管及五○○一一熱軋鋼捲兩種產品無法查核，扣除該兩
種產品外，其餘一百二十三種產品，自應依法查核認定；及原申報以鋼管、鋼板等學
名編列，而訴願時根據產品品名規格依銷貨歸併，當然與原申報之品名規格（編號）
均不相符云云。查原告於訴願、再訴願時，雖重登歸類編列產品製銷存明細表等及提
示相關帳簿文據，惟其對於原物料，均未按進料憑證之品名規格入帳，其進料憑證雖
以鉛筆補行標示規格序號，惟與其原物料明細帳及原物料進耗存明細表之品名規格（
編號）均不相符，與傳票之品名規格亦不相符，有現金出入傳票、統一發票等附原處
分卷可稽。另如產品「五○○九鋼管二六、五」，所申報耗用原料為一九○鋼管，惟
查其於四月十九日生產六九三公斤、五月八日生產二五二公斤、五月十九日生產四六
七公斤，生產前並未有領料之紀錄，遲至六月十八日始領出四六七公斤、六月十九日
領出二五二公斤；產品「五○○一一熱軋鋼捲二三、五」，申報耗用原料一七○鋼捲
，惟查其於三月二十二日生產七、三三○公斤，生產前亦未有領料紀錄，遲至四月二
十七日始領用七、六九六．五公斤，有各該產品生產及用料領出紀錄附原處分卷可證
，其有先領料後生產之情形，為原告所不否認，其原物料之進、耗、存情形仍無法查
核。又其本期產製品，於製成品產銷明細表計列載一二五種貨品，其中熱軋鋼捲、熱
軋鐵板、冷軋鐵板等之規格均為二種以上，而原告銷貨統一發票均未載明其規格，所
列載之品名與製成品產銷明細表內所列品名規格不相符合，有卷附製成品產銷明細表
及統一發票可稽；且其銷貨統一發票存根聯確有更改品名情事，與買受人收執聯不符
，亦有統一發票收執聯及存根聯附原處分卷可證，並為原告所自承，有原告說明書附
原處分卷可稽，致其製成品產銷存仍無法查核，故其重新補正之原料、人工、費用有
無超耗情形，亦無法查核。本案經查核後並非僅產品五○○九鋼管及五○○一一熱軋
鋼捲無法查核勾稽，而係因原告仍未按「進料憑證」及「銷貨統一發票」之品名規格
入帳，致其營業成本均仍無法查核勾稽，被告乃按同業利潤標準核定其營業成本，揆
諸首揭規定並無不合。並以所核定營業毛利減去核定營業費用後之淨利率為百分之十
四．六，較同業利潤標準純益率百分之八為高，乃依營利事業所得稅查核準則第六條
第一項但書規定，按同業利潤標準純益率核計其營業淨利為六、三二七、四六一元、
加計非營業收入六八、○五二元，減非營業損失及費用四二、八六六元後，核定其所
得額為六、三五二、六四七元，並無違誤，一再訴願決定遞予維持，亦無不合，原告
起訴論旨難認有理由，應予駁回。
據上論結，本件原告之訴為無理由，爰依行政訴訟法施行法第二條、行政訴訟法第九
十八條第三項前段，判決如主文。
中    華    民    國     八十九      年     十一     月      三十       日
                    最 高 行 政 法 院  第 三 庭
                                審 判 長 法  官      徐  樹  海
                                         法  官      高  啟  燦
                                         法  官      劉  鑫  楨
                                         法  官      鄭  淑  貞
                                         法  官      林  家  惠
右  正  本  證  明  與  原  本  無  異
                                         法院書記官  阮  桂  芬
中    華    民    國     八十九      年     十二     月       一        日


司法院資訊處製作；財團法人民間司法改革基金會備份。
